ACORDAO-COMPLETO-2453986

ACÓRDÃO 2412/2021 ATA 5/2021 - PRIMEIRA CÂMARA

VISTOS, relatados e discutidos estes autos de embargos de declaração opostos pela responsável Cleuza Maria Alves da Fonseca e Freitas, ex-secretária-executiva da Fundação Cândido Rondon, em face do Acórdão 13385/2020-TCU-Primeira Câmara;
ACORDAM os ministros do Tribunal de Contas da União, reunidos em sessão da 1ª Câmara, diante das razões expostas pelo relator, em:
9.1. conhecer dos embargos de declaração, com fundamento nos arts. 32 e 33 da Lei 8.443/1992, para, no mérito, rejeitá-los;
9.2. dar ciência desta deliberação à embargante.

Embargos de declaração opostos contra deliberação por meio do qual este Tribunal julgou as contas irregulares e condenou a gestora ao pagamento do débito apurado.

Primeira Câmara

Fundação Cândido Rondon (04.202.329/0001-96).

3. Embargante: Cleuza Maria Alves da Fonseca (XXX.558.511-XX).

13.1. Ministros presentes: Walton Alencar Rodrigues (Presidente), Benjamin Zymler, Vital do Rêgo (Relator) e Jorge Oliveira.
13.2. Ministros-Substitutos presentes: Augusto Sherman Cavalcanti e Weder de Oliveira.

VITAL DO RÊGO

Ministro Vital do Rêgo.

Cleuza Maria Alves da Fonseca e Freitas, ex-secretária-executiva da Fundação Cândido Rondon, opôs embargos de declaração em face do Acórdão 13385/2020-TCU-Primeira Câmara, por meio do qual este Tribunal julgou suas contas irregulares e a condenou ao pagamento do débito apurado.
A condenação foi motivada pela impugnação parcial da prestação de contas relativa à aplicação dos recursos repassados por força do Convênio CRT/MS 8000/2005, que teve por objeto a elaboração dos planos de desenvolvimento (PDAs) dos assentamentos Itamarati II, Santa Olga, Colorado, São João, Bebedouro, Nery Volpato, Pe. Adriano Van de Vem e Esperança, em benefício de 2.759 famílias.
A impugnação parcial da prestação de contas, no montante de R$ 45.126,84, em valores originais, decorreu da aplicação de recursos em elementos de despesa não previstos no plano de trabalho; aplicação indevida em taxas bancárias; despesas com coffee break; e em virtude da não devolução da contrapartida referente ao PA Esperança (peça 3, p. 248) .
A embargante argumentou que a deliberação teria sido omissa por não ter consignado a informação de que os débitos oriundos da tomada de contas especial já teriam sido liquidados/pagos em virtude de depósito judicial promovido em "Ação Declaratória de Direito c/c Pedido de Liminar e Consignação em Pagamento" (Autos: 0003692-83.2007.4.03.6000) , referente ao mesmo objeto.
Entendeu existir contradição no julgamento pela irregularidade de suas contas, uma vez que a motivação da condenação já teria sido objeto de litígio judicial, o que afastaria, segundo entende, quaisquer ocorrências de dolo, inexistência de boa-fé ou má utilização dos recursos públicos empregados no convênio. Além disso, diferentemente da embargante, as contas da Fundação Cândido Rondon teriam consideradas, por este Tribunal, quitadas.
	É o relatório.

Giusepe Favieri (OAB/MS 16.395).

Não atuou.

EMBARGOS DE DECLARAÇÃO. INEXISTÊNCIA DOS VÍCIOS APONTADOS. REJEIÇÃO.

TOMADA DE CONTAS ESPECIAL (TCE)

não atuou.

Em exame, embargos de declaração opostos pela responsável Cleuza Maria Alves da Fonseca e Freitas, ex-secretária-executiva da Fundação Cândido Rondon, em face do Acórdão 13385/2020-TCU-Primeira Câmara, por meio do qual este Tribunal julgou suas contas irregulares e a condenou ao pagamento do débito apurado.
A condenação, proferida em processo de tomada de contas especial (TCE) , decorreu da impugnação parcial da prestação de contas do Convênio CRT/MS 8000/2005, que teve por objeto a elaboração dos planos de desenvolvimento (PDAs) dos assentamentos Itamarati II, Santa Olga, Colorado, São João, Bebedouro, Nery Volpato, Pe. Adriano Van de Vem e Esperança, em benefício de 2.759 famílias.
A impugnação parcial da prestação de contas, no montante de R$ 45.126,84, em valores originais, deu-se em função da aplicação de recursos em elementos de despesa não previstos no plano de trabalho; aplicação indevida em taxas bancárias; despesas com coffee break; e em virtude da não devolução da contrapartida referente ao PA Esperança (peça 3, p. 248) .
A embargante apontou como omissão no acórdão embargado o não enfrentamento da questão relacionada com o depósito judicial, em ação declaratória promovida junto à Justiça Federal, que não teria sido considerado no montante do débito que lhe foi imputado pelo TCU.
Além disso, alegou a existência de contradição no julgado, uma vez que a motivação da condenação já teria sido objeto de litígio judicial, o que afastaria, segundo entende, quaisquer ocorrências de dolo, inexistência de boa-fé ou má utilização dos recursos públicos empregados no convênio. Além disso, diferentemente da embargante, as contas da Fundação Cândido Rondon teriam sido consideradas, por este Tribunal, quitadas.
Desde já, consigno que os embargos em discussão podem ser conhecidos, por atenderem aos requisitos de admissibilidade, mas não merecem ser acolhidos, uma vez que não se encontram presentes os vícios apontados no julgado.
Não vislumbro a omissão arguida. De fato, o acórdão embargado tratou expressamente da questão suscitada pela embargante, conforme excerto a seguir transcrito:
21.Inobstante a comprovada existência de penhora judicial do valor questionado nesta TCE, em favor do Incra (peça 67, p. 23-36) , julgo mais prudente a condenação da responsável também neste Tribunal, haja vista a comunicação da concedente em juízo (peça 67, p. 37-38) de que os montantes penhorados e revertidos à União não abarcaram a integralidade do débito existente, não havendo, nos autos, informações sobre a complementação dos valores requeridos em sede judicial.
22.Na linha da jurisprudência deste Tribunal, a eventual condenação em débito neste processo não ocasionará enriquecimento sem causa da União. Isso porque, diante da coexistência de dois títulos executivos referentes ao mesmo fato, ocorrendo o ressarcimento em uma instância, caberá à parte interessada apresentar essa comprovação perante o juízo da outra execução, que deverá deduzir o valor ressarcido, para evitar o duplo pagamento. Nesse sentido, os Acórdão 3051/2019-TCU-Plenário, 15.112/2018-TCU-1ª Câmara, 2.059/2015-TCU-Plenário e Acórdão 1000/2015-TCU-Plenário, dentre outros.
23.Referido entendimento também se encontra alinhado à jurisprudência dos Tribunais Superiores. A esse respeito, transcrevo o seguinte excerto do Informativo do Superior Tribunal de Justiça 584, relativo ao período de 27/5 a 10/6/2016, que assim tratou dessa questão:
"DIREITO ADMINISTRATIVO. POSSIBILIDADE DE DUPLA CONDENAÇÃO AO RESSARCIMENTO AO ERÁRIO PELO MESMO FATO.
Não configura bis in idem a coexistência de título executivo extrajudicial (acórdão do TCU) e sentença condenatória em ação civil pública de improbidade administrativa que determinam o ressarcimento ao erário e se referem ao mesmo fato, desde que seja observada a dedução do valor da obrigação que primeiramente foi executada no momento da execução do título remanescente. Conforme sedimentada jurisprudência do STJ, nos casos em que fica demonstrada a existência de prejuízo ao erário, a sanção de ressarcimento, prevista no art. 12 da Lei n. 8.429/92, é imperiosa, constituindo consequência necessária do reconhecimento da improbidade administrativa (AgRg no AREsp 606.352-SP, Segunda Turma, DJe 10/2/2016; REsp 1.376.481-RN, Segunda Turma, DJe 22/10/2015) . Ademais, as instâncias judicial e administrativa não se confundem, razão pela qual a fiscalização do TCU não inibe a propositura da ação civil pública. Assim, é possível a formação de dois títulos executivos, devendo ser observada a devida dedução do valor da obrigação que primeiramente foi executada no momento da execução do título remanescente. Precedente citado do STJ: REsp 1.135.858-TO, Segunda Turma, DJe 5/10/2009. Precedente citado do STF: MS 26.969-DF, Primeira Turma, DJe 12/12/2014. REsp 1.413.674-SE, Rel. Min. Olindo Menezes (Desembargador Convocado do TRF 1ª Região) , Rel. para o acórdão Min. Benedito Gonçalves, julgado em 17/5/2016, DJe 31/5/2016."  (os grifos não são originais) .
Também não observo a contradição alegada. A embargante alega que "... [a Fundação Cândido Rondon] teve suas contas quitadas por decisão de vossa excelência ("Proposta de Encaminhamento") - cujo fundamento de tal decisão fora a suposta inexistência de "boa-fé" no caso concreto.
A unidade técnica, na instrução que integrou o relatório da deliberação embargada, havia proposto o não julgamento das contas da Fundação Cândido Rondon, em função de sua extinção judicial, e a concessão de quitação, ante o pagamento judicial do débito.
Tal proposta foi por mim expressamente rechaçada. Segundo consignado no § 25 do voto condutor da deliberação embargada, entendi não haver elementos de convicção nos autos acerca da completa quitação da dívida em questão, motivo pelo qual não acatei a sugestão da unidade técnica. 
Assim, o julgado não encerra qualquer contradição, uma vez que não houve quitação da Fundação Cândido Rondon, em contraposição à condenação da embargante, conforme alega.
A existência de ação judicial sobre os fatos narrados em processos de controle externo não vincula a atuação deste Tribunal.
A independência entre as instâncias permite que uma mesma conduta seja valorada de forma diversa, em ações de natureza penal, civil e administrativa. Apenas a sentença absolutória no juízo penal fundada no reconhecimento da inexistência material do fato tem habilidade para repercutir no TCU e afastar a imposição de obrigações e sanções de natureza civil e administrativa  (CPP, arts. 66, caput, e 386, I) .
Dessa forma, não havendo qualquer vício a ser sanado, impõe-se a rejeição dos embargos ora em apreciação.
	Diante do exposto, VOTO para que seja adotada minuta de acórdão que ora trago ao exame deste colegiado.
TCU, Sala das Sessões Ministro Luciano Brandão Alves de Souza, em 2 de março de 2021.
Ministro VITAL DO RÊGO 
Relator